【裁判字號】    97,訴,4486
【裁判日期】    971106
【裁判案由】    返還不當得利
【裁判全文】
臺灣臺北地方法院民事判決              97年度訴字第4486號
原      告  丙○○
            甲○○
上二人共同
訴訟代理人  劉宏邈律師
被      告  博群國際公關有限公司
法定代理人  乙○○
訴訟代理人  丁○○
上列當事人間返還不當得利事件，本院於中華民國97年10月23日
言詞辯論終結，判決如下：
    主  文
原告之訴及假執行之聲請均駁回。
訴訟費用由原告負擔。
    事實及理由
一、原告主張：
  (一)原告丙○○、甲○○分別於民國95年7月及同年8月與被告簽
    訂「漢英文理補習班加盟合約書」（下稱系爭契約），並分
    別交付3年之加盟金新臺幣（下同）84萬元及保證金10萬元
    ，及預繳1年廣告費6萬3千元，希冀透過被告專業、經驗及
    商譽，以助丙○○經營之漢英文理補習班苗栗分校及甲○○
    經營之彰化和美分校達到損益平衡，進而獲利。詎原告經營
    之補習班開業後，兩造約定招生範圍之國中部每班僅招得個
    位數學生，與達損益平衡之31人相差甚遠，經原告多次向被
    告反應，並請求協助招生，惟被告並未積極、努力為原告經
    營之補習班作行銷及廣告，其人員雖每月1次、每次1小時左
    右至原告補習班輔導，卻毫無效果，致原告根本無法達到簽
    約加盟之目的，憑白繳交1年多之加盟金、協運金及廣告費
    等費用。
  (二)被告於簽約前並未給予原告充分審閱契約之期間，而係要求
    原告依其所指定期間完成簽約，原告猝不及防，直至原告因
    被告未盡協助營運及招生之義務，以致虧損累累，因而欲對
    其主張契約權利時，始見諸多對原告不利之約定，尤以系爭
    契約第8條有關終止合約之規定，皆僅規定被告得終止合約
    之事項，對於原告得終止合約之事由，卻未為任何規定，明
    顯偏頗被告。同條第4款甚至規定：若非人力所能抗拒之因
    素或被告違約而合約提前終止時，原告所繳交之保證金及3
    年加盟金，被告不須退還等語，明顯加重原告之責任，預令
    原告拋棄及限制請求返還保證金及3年加盟金之權利，顯失
    公平。又被告為專營補教之事業，對經營補習班之規劃、設
    計、市場評估、風險控管等均知之甚詳，原告僅為一般人民
    ，被告於整體風險之掌握屬較有利之地位，況原告於加盟之
    初，均已將所有相關費用交由被告受領，被告之風險已降為
    零，被告基於締結一個不平等契約而行使其權利，顯然有違
    誠實信用原則，其抗辯無須退還原告所繳付之保證金及未到
    期之加盟金，自非可採。
  (三)被告於97年3月11日分別以臺北34支局第0569、0572號存證
    信函通知自即日起終止兩造間之加盟關係，原告亦委託律師
    回函聲明同意終止加盟，則兩造合意終止加盟後，被告顯無
    繼續受領終止加盟後之加盟金及保證金之法律上權源，自應
    按比例返還部分加盟金及全部之保證金。況原告繳交之保證
    金係預供合約期間，原告如有違約行為致被告權益受損，作
    賠償之用，是倘原告並無違約之情事，及拖欠任何款項，被
    告即應無息退還保證金予原告。
  (四)系爭契約所載協運金及廣告費之收取，乃屬費用性質，並非
    權利金。被告自承其分別自95年12月、96年4月起即未派員
    協助丙○○、甲○○之加盟分校招生及營運，被告自無請求
    原告給付協運金之債權存在。又依系爭契約約定，丙○○、
    甲○○固分別有於96年7月12日、96年8月7日支付第2年廣告
    費之義務，然被告並未提出其有於96年7月起迄97年3月間購
    買時段刊登廣告之證明，其既未支出廣告費用，原告亦無支
    付廣告費之義務。被告自不得以原告積欠協運金及廣告費為
    抵銷抗辯。縱認被告可請求給付協運金及廣告費，惟因被告
    未盡協助原告經營之義務，原告主張依情事變更原則而免除
    給付之義務等語。
  (五)並聲明：1.被告應分別給付丙○○、甲○○各47萬3,333元
    、49萬6,667元，及各自起訴狀繕本送達翌日起至清償日止
    ，按年息5％計算之利息；2.願供擔保，請准宣告假執行。
二、被告則以：
  (一)本件並非消費糾紛，並無消費者保護法之適用。而系爭契約
    為加盟契約，乃加盟主傳授加盟技術，給予加盟業者教育訓
    練，並授權加盟業者使用商標品牌。系爭契約對於被告之義
    務規範甚為詳盡，依其契約本質所生之主要權利義務即原告
    給付加盟金、被告傳授開設補習班知識與商標授權，並無顯
    失公平之處。又系爭契約第8條第4款既約定若非人力所能抗
    拒之因素或被告違約而合約提前終止時，原告所繳交之保證
    金及3年加盟金，被告不須退還等語，可知倘若確實因被告
    違約導致契約提前終止，原告可請求退還保證金及3年加盟
    金。而被告確有將開設補習班之技術傳授原告，並輔導原告
    選定地點並成功開立補習班，並在開立補習班後提供商標、
    教材、指派老師等，倘因原告無能力招收學生導致無法損益
    平衡即歸責被告有違誠信原則，則原告顯係誤用法律。
  (二)系爭契約第3條第9款約定：若原告有違約之行為，欠繳被告
    各類財務款項，或其他合約規定應履行之義務，在收到被告
    指出原告違約行為，並要求改正之書面通知7日內，原告如
    未能依被告規定改正違約行為時，被告有權終止授權等語。
    而丙○○自95年12月至97年3月尚欠被告協運金7萬5,000元
    及廣告費4萬2,000元，共計11萬7,000元，甲○○則自95年
    12月至97年3月尚欠被告營業稅8,198元、營運金5萬5,000元
    及第2年廣告費3萬6,750元，共計9萬9,948元，被告多次以
    存證信函寄發原告之欠款繳交書面通知，均為原告以無力償
    還或其他因素拒付，被告始依約行使權利，終止系爭契約。
  (三)系爭契約第8條第4款約定：合約提前終止時，原告所繳付之
    保證金及3年加盟金，被告均不須退還等語，又系爭契約第6
    條亦明載84萬加盟金為品牌授權、技術移轉、教育訓練、網
    站架設等給付之對價，屬於一次性給付，原告既確實在營業
    地區內受被告輔導，開班授課，自不得於系爭合約終止後，
    請求依期限比例返還加盟金。另系爭契約同條亦載明：10萬
    元之履約保證金退還之條件為：合約經正常履行期滿後、合
    約期間未發生任何違約行為及未有欠款，然原告積欠協運金
    、廣告費，經被告多次催繳未果，致系爭契約未能履行至期
    滿而提前終止，被告自得依約沒收履約保證金。
  (四)縱認原告得請求依期限比例返還加盟金及全部保證金，則丙
    ○○及甲○○分別積欠被告上開之款項11萬7,000元及9萬9,
    948元，被告自得主張抵銷。另原告主張被告為盡輔導及營
    運協助，及刊登廣告之契約義務，係屬債務不履行問題，尚
    與情事變更原則無涉，原告主張免除給付義務，顯無理由。
  (五)並聲明：1.原告之訴駁回；2.如受不利判決，願供擔保請准
    宣告假執行。
三、兩造不爭執事項：
  (一)丙○○及甲○○分別於95年7月12日及同年8月7日與被告簽
    訂系爭契約（見本院卷第10頁至第21頁），並分別交付3年
    之加盟金84萬元及保證金10萬元，及預繳1年廣告費6萬3千
    元。
  (二)丙○○及甲○○分別自95年12月及96年1月起即未給付被告
    費用。
  (三)被告於95年12月28日以存證信函向丙○○催繳積欠之款項3
    萬6,894元；復於96年6月7日再寄發存證信函催繳上開款項
    及2萬2,706元，並限丙○○於7日內繳清，否則即終止授權
    ；又於96年11月6日寄發存證信函催繳1萬9,706元，及第2年
    度廣告費用6萬3,000元，並限丙○○於96年11月20日繳清，
    否則即終止授權（見本院卷第56頁至第63頁）。
  (四)被告於96年1月11日以存證信函向甲○○催繳積欠之款項7,2
    30元；復於96年9月5日再寄發存證信函催繳2萬9,348元，並
    限甲○○於7日內繳清，否則即終止授權；又於96年11月6日
    寄發存證信函催繳4萬5,098元，及第2年度廣告費用6萬3,00
    0元，並限甲○○於96年11月20日繳清，否則即終止授權（
    見本院卷第66頁至第73頁）。
  (五)被告於97年3月11日分別以臺北34支局第0569、0572號存證
    信函通知原告自即日起終止兩造間之加盟關係（見本院卷第
    22頁及第23頁）。原告亦委託律師於97年3月17日回函聲明
    同意終止加盟關係（見本院卷第24頁至第27頁）。
四、得心證之理由：
    原告主張系爭契約第8條有關終止合約之規定，明顯加重原
    告之責任，顯失公平，應屬無效，而兩造係合意終止系爭契
    約，被告無繼續受領終止加盟後之加盟金及保證金之法律上
    權源，應按比例返還部分加盟金及全部之保證金等情，為被
    告所否認，並以上開情詞置辯，是本件之爭點厥為：(一)系爭
    契約第8條是否有顯公平而為無效之情事？(二)兩造間系爭契
    約係為被告所終止，或係兩造合意終止？(三)原告於系爭契約
    終止後，請求被告依比例返還加盟金及返還全部之保證金，
    是否合法有據？(四)被告所為抵銷抗辯，是否可採？如是，則
    得抵銷之金額為若干？茲析述如次：
  (一)系爭契約第8條是否有顯失公平而為無效之情事？
  1.按依照當事人一方預定用於同類契約之條款而訂定之契約，
    為加重他方當事人責任或使他方當事人拋棄權利或限制其行
    使權利之約定，按其情形顯失公平者，該部分約定無效，為
    民法第247條之1第2款及第3款所明定。所謂按其情形顯失公
    平者，則係指依契約本質所生之主要權利義務，或按法律規
    定加以綜合判斷，有顯失公平之情形而言（最高法院94年台
    上字第2340號判決意旨參照）。本件原告係針對系爭契約第
    8條第4款主張該款之約定明顯加重原告之責任，預令原告拋
    棄及限制請求返還保證金及3年加盟金之權利，顯失公平等
    語。經查，上開條款係被告一方所預定而用於與他人簽立同
    類之加盟契約，自有上開規定之適用，惟該條款係規範兩種
    情況：
  (1)因非人力所能抗拒之因素而合約提前終止：
    按因不可歸責於雙方當事人之事由，致一方之給付全部不能
    者，他方免為對待給付之義務；如僅一部不能者，應按其比
    例減少對待給付。前項情形，已為全部或一部之對待給付者
    ，得依關於不當得利之規定，請求返還。民法第266條定有
    明文。是倘因非人力所能抗拒即不可歸責於雙方當事人之事
    由致合約提前終止時，原告仍得請求被告返還因免為對待給
    付所受之利益。然被告卻以上開條款，限制原告請求返還保
    證金及3年加盟金之權利，依上揭說明，自屬顯失公平，該
    約定應屬無效。
  (2)因原告違約而合約提前終止：
    按加盟契約，係指加盟業主與加盟者締結契約，提供加盟者
    本身之商標、服務標章、商號名稱或其他營業象徵之標誌及
    經營之知識，在同一之形象下進行商品販賣或其他事業經營
    之權利；而加盟者則支付一定之對價，並投入必要之經營資
    金，而在加盟業主之指導及援助下經營事業之法律關係。又
    加盟金係指加盟者為取得連鎖加盟經營權，在開始經營前必
    需支付給加盟業主之特定費用。而一般加盟業主面對最大的
    風險，無非是加盟者在取得事業經營之知識後即自立門戶，
    脫離加盟業主，以逃避繼續支付加盟金或須按期繳交之協運
    金等，則加盟業主已為給付之經營知識，並無收回之可能，
    且損失其原預期可獲取之利益。是加盟業主在決定加盟金之
    數額時，應已將加盟者不再續約之風險納入考量，或透過收
    取保證金之方式，來約束加盟者履行債務。況加盟者就是否
    違約本有自我決定權，倘因加盟者於違約造成加盟契約終止
    時，仍禁止加盟業主限制加盟者請求返還保證金及加盟金之
    權利，無異增添加盟者之道德風險，間接鼓勵其可透過違約
    之方式，達成其逃避支付加盟金或保證金之目的，顯有未恰
    。故上開條款約定因被告違約而合約提前終止時，原告所繳
    交之保證金及3年加盟金，被告不須退還等語，尚難認有何
    顯失公平致該條款無效之情事。
  2.次按有關終止合約之約定是否顯失公平，所應審酌者係所約
    定各款終止事由是否偏頗一方當事人，非得以漏未規定一方
    當事人得終止合約之事由，即遽認該約定顯失公平，蓋契約
    發生漏洞時，如未影響契約之目的，得先適用任意規定，無
    任意規定時，亦可依契約解釋原則加以補充，尚無執契約發
    生之漏洞而認其他約定無效之理。是本件原告雖另主張：系
    爭契約第8條僅規定被告得終止合約之事項，對於原告得終
    止合約之事由未為任何規定等語，然依上揭說明，應認原告
    上開主張，尚非可採。
  3.綜上，系爭契約第8條第4款約定：因非人力所能抗拒之因素
    而合約提前終止時，原告所繳付之保證金及3年加盟金，被
    告均不須退還之部分為無效，如因原告違約所致，尚非無效
    。而原告並未爭執其他各款有何顯失公平之處，即難認其為
    無效。
  (二)兩造間系爭契約係為被告所終止，或係兩造合意終止？
  1.系爭契約第6條約定：原告應繳納協運金每月5,000元，並於
    每月5日前匯入被告銀行帳戶。第3條第9款則約定：若原告
    有違約行為，欠繳被告各類財務款項，或其他合約規定原告
    應履行的義務，在收到被告指出原告違約行為，並要求改正
    的書面通知7日內，原告如未能依被告規定改正違約行為時
    ，被告有權終止授權。另第8條第1款亦重申：如原告違反合
    約條款，並且未在被告要求的期限內更正，或原告未能在被
    告規定的期限內支付各類款項，被告得以書面形式通知原告
    終止授權加盟。是倘原告有積欠被告應繳之款項，並經被告
    催繳，而於7日內未為支付，被告即得以書面終止與原告間
    之授權即系爭契約。經查，丙○○及甲○○分別自95年12月
    及96年1月起即未給付被告協運金等費用，為兩造所不爭執
    ，應堪信為真實。被告則於95年12月28日以存證信函限丙○
    ○7日內繳清積欠之款項36,894元，並表示於其繳清，被告
    前將停止提供所有服務；復於96年6月7日再寄發存證信函催
    繳上開款項及22,706元，並限丙○○於7日內繳清，否則即
    終止授權；又於96年11月6日寄發存證信函催繳19,706元，
    及第2年度廣告費用6萬3,000元，並限丙○○於96年11月20
    日繳清，否則即終止授權，有上開存證信函及掛號郵件收件
    回執，附卷可稽（見本院卷第56頁至第63頁）。另被告亦於
    96年1月11日以存證信函限甲○○7日內繳清積欠之款項7,23
    0元；復於96年9月5日再寄發存證信函催繳2萬9,348元，並
    限甲○○於7日內繳清，否則即終止授權，並表示即日起停
    止營運輔導及派師服務；又於96年11月6日寄發存證信函催
    繳4萬5,098元，及第2年度廣告費用6萬3,000元，並限甲○
    ○於96年11月20日繳清，否則即終止授權，亦有上開存證信
    函及掛號郵件收件回執，在卷可憑（見本院卷第66頁至第73
    頁）。是原告確有積欠被告款項並經被告限期催繳仍未繳納
    之情事，依上揭約定，被告自得以書面終止兩造間之授權。
    故被告於97年3月11日分別以臺北34支局第0569、0572號存
    證信函通知原告自即日起終止兩造間之加盟關係（見本院卷
    第22頁及第23頁），並無不合，應認系爭契約確為被告所終
    止。
  2.原告雖主張：系爭契約所載之協運金及廣告費屬費用性質，
    須被告有依約協助招生、營運及刊登廣告以助招徠學生時，
    原告始有給付營運金及分攤廣告費之義務，被告分別自95年
    12月及96年4月起即未派員至丙○○及甲○○經營之分校，
    兩造除形式上有加盟關係之名義外，被告並無協助營運之加
    盟關係之實，亦未聽聞被告有刊登全國性、區域性之廣告以
    助招生，是被告以原告積欠協運金及廣告費而終止加盟關係
    ，顯不合法等語。惟按債務人享有同時履行抗辯權者，在未
    行使此抗辯權以前，仍可發生遲延責任之問題，必須行使以
    後始能免責，最高法院50年台上字第1550號判例意旨可資參
    照。本件系爭契約並未約定被告於受協運金及廣告費後應有
    之具體作為義務，原告亦不否認被告於停止對原告提供服務
    前，確有派員至原告經營之補習班之事實（見本院卷第6頁
    ），是倘原告如認被告有未善盡協助義務之情事，自得行使
    同時履行抗辯權，然原告並未舉證證明其於積欠上開款項前
    ，有行使此抗辯權，應認原告就其積欠之款項，仍應負遲延
    即違約之責任。被告雖分別自95年12月及96年4月起即未派
    員至丙○○及甲○○經營之分校輔導，惟均係發生於原告積
    欠上開款項及向原告行使同時履行抗辯權後，自屬不可歸責
    。又被告所收受之廣告費，係作為全體加盟分校共同廣告之
    用，自得視其向收取之時間及各分校經營之狀況，而決定其
    刊登廣告之時間、強度及媒體，核屬被告裁量之權限，原告
    因質疑被告是否刊登廣告及刊登之成效，而拒絕繳納次年度
    之廣告費用，尚非有據，其主張被告終止系爭契約並不合法
    ，洵不足採。
  3.綜上，被告於97年3月11日所為通知原告終止兩造間之加盟
    關係之行為，應屬合法。系爭契約既經被告終止，自無再為
    合意終止，則原告縱委託律師於97年3月17日回函聲明同意
    終止加盟關係，即難認為有效之意思表示。原告主張系爭契
    約為雙方合意終止，顯非的論，要非可採。
  (三)原告於系爭契約終止後，請求被告依比例返還加盟金及返還
    全部之保證金，是否合法有據？
  1.系爭契約第6條規定：加盟金期限1次3年，原告簽約時應繳
    付被告之費用包括加盟金總價，簽約1次繳清3年等語，並載
    明該加盟金係供品牌授權、技術移轉、教育訓練及網站架設
    之用，並未約定每年或每月加盟費用之金額，核其性質，應
    屬一次性給付。是本件原告既經被告授權及指導而開班授課
    ，原告雖稱招生人數未若預期，然並未舉證證明被告就上開
    品牌授權、技術移轉、教育訓練及網站架設等給付義務，有
    何債務不履行之情事，依系爭契約第8條第4款既約定因原告
    違約而合約提前終止時，原告所繳付之保證金及3年加盟金
    ，被告均不須退還等語，則原告主張被告應按比例返還加盟
    金，應屬無據。
  2.原告雖引本院95年度訴字第3474號民事判決（見本院卷第13
    5頁至第138頁）命被告返還未到期之加盟金、廣告基本費予
    訴外人永和加盟分校等情，而主張其請求合法有據。惟細繹
    上開判決所為判斷之依據係該事件中雙方簽立之合約書第5
    條，其上載有：「本合約書簽定後，若加盟分校，以個人因
    素而無法繼續經營，欲中途退出停止營運時，不得以任何理
    由要求乙方（即被告）退還當年度須付出之任何費用」，核
    與本件契約約定之內容有所不同，自難逕予比附援引，是原
    告此部分主張尚不足取。
  3.另依系爭契約第6條約定：原告應繳付保證金10萬元，若合
    約期間內原告未發生任何違約行為，且本合約期滿之日起2
    個月內，原告未拖欠被告任何款項，被告將此保證金無息退
    還原告。是依反面解釋，倘原告於合約期間內發生任何違約
    行為，被告即無庸返還該保證金。本件原告確有於合約期間
    內違約之情事，已如上述，則原告請求被告返還其繳納之保
    證金，亦屬無據。
  4.綜上，原告請求被告依比例返還加盟金及返還全部之保證金
    ，均屬無據。原告之請求既屬無據，則本件爭點(四)「被告所
    為抵銷抗辯，是否可採？如是，則得抵銷之金額為若干？」
    及無加以論述之必要，附此敘明。
五、綜上所述，系爭契約第8條除無效部分外，同前所述，並無
    顯失公平之情事，且系爭契約係因原告違約而為被告所終止
    ，原告請求被告依比例返還加盟金及返還全部之保證金，均
    非有據。從而，原告請求被告應分別給付丙○○、甲○○各
    47萬3,333元、49萬6,667元，及各自起訴狀繕本送達翌日起
    至清償日止，按年息5％計算之利息，為無理由，應予駁回
    。原告之訴既經駁回，其假執行之聲請亦失所附麗，應併予
    駁回。
六、本件事證已臻明確，兩造其餘主張陳述及所提之證據，經審
    酌後於本件判決結果無影響，爰不逐一論述，附此敘明。
七、訴訟費用負擔之依據：依民事訴訟法第78條、第85條第1項
    前段。
中    華    民    國    97    年    11    月    6     日
                  民事第四庭  審判長法  官  周祖民
                                    法  官  趙子榮
                                    法  官  賴武志
以上正本係照原本作成
如對本判決上訴，須於判決送達後20日內向本院提出上訴狀
中    華    民    國    97    年    11    月    6     日
                                    書記官  施若娟


司法院資訊處製作；財團法人民間司法改革基金會備份。
